【裁判字號】    92,台上,3436
【裁判日期】    920626
【裁判案由】    業務過失致人於死
【裁判全文】
最高法院刑事判決                              九十二年度台上字第三四三六號
    上  訴  人  戊○○
    被      告  乙○○
                己○○
                丁○○
                丙○○
                甲○○
右上訴人因自訴被告等業務過失致人於死案件，不服台灣高等法院中華民國八十九年
十二月十二日第二審判決（八十九年度上訴字第一九五三號，自訴案號：台灣台北地
方法院八十八年度自字第二九二號），提起上訴，本院判決如左：
    主  文
上訴駁回。
    理  由
按刑事訴訟法第三百七十七條規定，上訴於第三審法院，非以判決違背法令為理由，
不得為之。是提起第三審上訴，應以原判決違背法令為理由，係屬法定要件。如果上
訴理由狀並未依據卷內訴訟資料，具體指摘原判決不適用何種法則或如何適用不當，
或所指摘原判決違法情事，顯與法律規定得為第三審上訴理由之違法情形，不相適合
時，均應認其上訴為違背法律上之程式，予以駁回。本件上訴意旨略稱：(一)、上訴人
戊○○之母何雪卿原在台北市秀傳醫院（下稱秀傳醫院）附設之安養中心安養，於民
國八十七年一月十一日晚間口吐白沫，臉部不停抽搐，完全陷於昏迷，該中心疏於照
顧，值班人員一直未發現，延誤搶救時機導致死亡，有業務過失之責。原判決援引行
政院衛生署醫事審議委員會鑑定結果，為論斷被告乙○○、己○○、丁○○、丙○○
、甲○○等無罪之依據。但該委員會僅限於對醫療機構單位有關醫療疏失為鑑定，而
安養中心與醫療機關其設置之法令依據及主關機關均不同，不應由該委員會鑑定，且
其鑑定書竟將「秀傳醫院附設安養中心」記載為「秀傳醫院附設護理中心」，所為鑑
定顯有嚴重瑕疵，原審採為判決之基礎，對被害人非常不公平。(二)、上訴人於原審曾
聲請向台北市政府衛生局調查秀傳醫院究係「醫院」或「診所」，有關值班醫師之設
置及救護車等相關事宜，原審未詳予調查，僅憑陳忠雄不實之證言，即予以判決，極
為不當。(三)、上訴人於八十九年七月十九日之聲請狀已附具秀傳醫院復消基會之函文
，其中提及何雪卿藥物過敏事，院方都已知悉有此事。己○○身為護理長，對其所應
照顧看護之安養老人此種病情狀況，竟不瞭解，未將何雪卿藥物過敏之事告知門診醫
師，顯有過失。原判決採信己○○辯解，否認上訴人有告知有關何雪卿用藥注意事項
，須轉告門診醫師云云，而免除其過失責任，至為不當。(四)、上訴人於原審為調查於
何雪卿病情惡化時，安養中心人員曾告知病患家屬轉院治療，被家屬所拒，該家屬為
何人等情，曾聲請傳訊徐秀雲及與鄭麗川對質，原審未傳喚徐秀雲，亦未命鄭麗川與
上訴人對質，其踐行之訴訟程序違法。(五)、上訴人為自訴人，依法不得閱覽卷宗資料
，而被告等在原審選任之辯護人，刻意隱瞞有關訴訟文書資料，不告知上訴人，遲至
最後言詞辯論期日始將有關辯護意旨狀繕本送交上訴人，違反訴訟程序之公正、公平
及合理等語。
惟查本件原判決以上訴人在第一審之自訴意旨略以：被告乙○○係秀傳醫院負責人兼
院長，被告己○○、丁○○、甲○○係分任該院附設安養中心護理長及護士，被告丙
○○為該院管理員。緣上訴人之母何雪卿於該醫院附設之安養中心安養，於八十七年
一月十一日服用該醫院門診醫師郭顯宗所開咳嗽藥物，晚間發生口吐白沫、臉部不停
抽搐之癲症狀時，無任何醫療人員及值班人員發現，直到上訴人於晚間十時三十分
抵達病房，始發現何雪卿已整個上半身吐滿唾液，雖立即至六樓護理站告知值班護理
人員，並做緊急之搶救措施，惟值班護理人員告知並無任何醫師可至現場做緊急、妥
善之急救，要求家屬快轉院，又因該院之救護車無法使用，民間其他單位之救護車三
十餘分鐘始抵達，且不符合救護車應有救護人員至少二名之規定，如此一再耽擱，延
誤搶救病患之時機，致使何雪卿於同年月十三日晚間因病況惡化而死亡。按秀傳醫院
係主管單位核准設立之醫院，附設安養中心為醫院內部之一單位，依法該院應就安養
中心之病患，提供符合醫療標準之醫療、安養服務。惟該院於平日門診時間外，從無
設置值班之醫師，嚴重違反醫療法之相關規定；對於醫院之重要設備、緊急運輸工具
，並怠於維修、保養，僅作外觀之粉飾，讓人誤以為可作為緊急救援之工具，致延誤
救援時機。另何雪卿曾有藥物過敏症狀，乃於其病床旁桌上置一警告文件，載明請暫
停感冒、咳嗽藥物之服用等語，並當面告知己○○，請其轉告門診醫師，詎己○○未
提醒告知門診醫師須注意事項，造成何雪卿於一月十一日服用郭醫師所開咳嗽藥物後
，於晚間發生癲癇症狀。己○○係該醫院附設安養中心之護理長，負責護理從業人員
之管理職務，卻怠忽職責、疏於管理，致住院、安養人員發生有病危、危急狀況，該
時段之值班護理人員即丁○○、甲○○竟對住院人員發生危急病狀，完全不知情，直
到上訴人於晚間十時三十分發現並告知後，始為緊急、危急醫護處理，嚴重怠忽職務
。丙○○負責、保養、維修該院之救護車，理應明白救護車輛係運送危急病人、搶救
性命極為重要之工具之一，於平日竟不作維修、保養，僅作外觀之粉飾，讓人誤以為
可作為緊急救護之工具，致上訴人母親因此延誤送醫時間而死。因認被告等均涉犯刑
法第二百七十六條第二項之業務過失致人於死罪嫌。然訊據被告等均堅決否認有業務
過失致人於死之犯行，乙○○辯稱：何雪卿在秀傳醫院附設之安養中心就養，並非在
醫院就醫，不受醫療法規範，依法安養中心應每八位就養人員有一位護士負責，當時
有十一位安養老人，二位護士值班，合乎規定，丁○○於八十七年一月十一日巡房時
並未發現何雪卿有何異狀，嗣其口吐白沫，上訴人認係癲，但並不一定係癲症，
安養中心無醫師設置及配備救護車之規定等語。丁○○辯稱：伊任安養中心護士，隨
時都在巡房，當天伊值下午三時至十一時班，當晚十時四十分最後一次巡房，何雪卿
未有何異狀，十時五十分至十一時左右與甲○○交班，上訴人告知其母口吐白沫、抽
搐，伊有作基本護理並要求轉院，並無失職等語。己○○辯稱：伊為該安養中心護理
長，案發時伊未值班，不在現場，惟伊等護理人員均已盡力等語。甲○○辯稱：伊值
班時間是晚上十一時至翌日上午八時，伊已盡力，並無疏失等語。丙○○辯稱：伊只
是水電工，負責保養救護車，並不負責開車，伊對本案並不知情等語。經查上訴人之
母何雪卿於八十七年一月十一日在秀傳醫院附設安養中心因口吐白沫，嗣因病況緊急
送台北榮民總醫院急救，於同年月十三日因肺炎合併敗血性休克死亡等情，固有該安
養中心病室病人病情日報表及何雪卿之死亡證明書足憑。惟乙○○係秀傳醫院院長、
丙○○係該醫院附設安養中心之工友及夜班之警衛，負責修理水電、擦拭救護車及移
動病患等粗重工作，對在該安養中心安養之何雪卿並無任何接觸或負責醫療行為。而
己○○係該安養中心護理長，於八十七年一月十一日休假並未值班，何雪卿病發時，
並未在現場，已為上訴人所不否認，並有排班表在卷可稽。按秀傳醫院僅辦理門診業
務，並未收治住院病人，除門診時間外，亦未辦理急診業務，故該院未指派醫師值班
，難謂不當等情，有台北市政府八十八年八月三十一日以府衛三字第八八０五九九四
一００號函覆監察院之查覆書在卷可按。是以乙○○未指派值班醫師，對何雪卿之死
亡自無過失可言。又秀傳醫院（前身為光復醫院）所有之救護車早於八十六年七月二
十六日即向台北市政府衛生局辦理救護車註銷登記，何雪卿病發之時，該救護車依規
定已無法使用，亦有上開查復書足憑，並據證人即秀傳醫院副院長陳忠雄於原審證稱
：「我們只是聯合診所不是醫院，所以沒有病房，也沒有救護車，有一部舊的救護車
是光復醫院留下來的，不能使用。」、「（救護車有無辦註銷？）自訴人之母死亡前
就辦註銷了，從來沒有用過，也沒有聘請駕駛。」等語，上訴人指乙○○、丙○○未
妥善管理或修護車備用，致延誤其母親送醫，亦與事實不符。次查上訴人雖指何雪卿
曾有藥物過敏症狀，其於病床旁桌上置一警告文件，載明請暫停感冒、咳嗽藥物之服
用等語，並當面告知己○○，請其轉告門診醫師，己○○未提醒告知門診醫師須注意
事項，造成何雪卿於一月十一日服用郭醫師所開咳嗽藥物後，於晚間發生癲癇症狀云
云。惟此已為己○○所否認，且第一審法院將何雪卿之病歷資料，送請行政院衛生署
醫事審議委員會，就郭顯宗醫師對何雪卿之治療行為是否適當加以鑑定，經該委員會
鑑定結果：「病患（指何雪卿）於八十五年一月至四月均曾至台北榮民總醫院住院，
期間均併發過藥物性皮疹，可能誘發之藥物為四種藥物（Amiodavone,Bac trium,Cli
ndamycin,Gentamicin ）。病人於八十七年一月十日起再度出現皮疹，由於先前使用
藥物種類繁多，難以究明為何藥引起，唯醫師郭顯宗於一月十一日所開具之藥物（ A
ctifed,Danzen及Berotec）與先前藥物成分均不相同，且罕有因此類藥物而發生過敏
之報告，因此尚難據此推論其於一月十一日所開具之藥物導致過敏反應，甚至癲癇發
作。但詳究醫師郭顯宗之用藥，自一月三日起，給予病患三天藥物（Digoxin,Lasix,
Capoten及Theolan等），於一月五日腹脹及心律不整現象出現後，仍維持上述藥物，
給予七天份，而腹脹問題，則因使用瀉劑及止瀉藥與腹瀉交替出現。一月十一日晚病
患出現癲癇發作，在誘發癲癇發作之幾個可能原因中（包括中樞神經系統感染、腦血
管病變、電解質不平衡及藥物中毒），電解質不平衡（嚴重低血納）為最可能之原因
。醫師郭顯宗所具之藥物並未與病患以往過敏之藥物重複，且與病情之進展相符，仍
為適當之用藥。」等語，此有該委員會鑑定書在卷可參。是何雪卿之死亡，既與醫師
郭顯宗之用藥無關，且何雪卿係肺炎合併敗血性休克死亡，並非藥物過敏死亡，亦有
死亡證明書附卷足憑。上訴人執此指己○○對何雪卿之死亡有過失責任，要屬無據。
上訴人另指何雪卿於八十七年一月十一日發生口吐白沫、臉部不停抽搐之癲癇症狀時
，無任何醫療人員、值班人員發現，直到上訴人於晚間十時三十分抵達病房，始發現
何雪卿已整個上半身吐滿唾液等情，而指丁○○、甲○○對何雪卿之死亡有過失。亦
為丁○○、甲○○所否認。而經第一審法院將相關資料送行政院衛生署醫事審議委員
會鑑定結果，認為：「台北秀傳醫院附設護理中心，顯為收治病情穩定之慢性病患為
主，人員設置及運作亦配合此一目標，一月十日當病人病情逐漸惡化時，該中心之護
理人員即曾要求家屬考慮將病患轉往急性照護之醫院，乃因該病患所需之護理照護層
級，已漸超出該護理中心所能提供，惟家屬拒絕該中心建議，由護理紀錄可知，該病
患已被列為值班護士必須作生命徵象監測及紀錄交班之對象，於一月十一日二十時護
士丁○○亦曾為其量血壓、心跳、體溫及呼吸速率，並協助咳痰，病患於當晚之癲癇
發作屬不可預知之事件，護理中心之照護並無疏失」等情，有該鑑定書及病室病人病
情日報表影本在卷足稽。自不能單憑上訴人片面之指訴而認定丁○○、甲○○對何雪
卿之死亡有過失責任。末查證人即何雪卿之女即上訴人之姊鄭麗川於原審證稱：「（
何雪卿）在死亡前三天就昏迷不醒，無法認人，我天天去看她，她不認得我，她昏迷
當天我們送她到榮總，到榮總也沒有清醒就死亡了。」、「（照顧你母親的被告有何
過失？）應該沒有，他們晚上沒有醫生，但白天有不舒服，可以請秀傳醫院的醫師前
來門診，這些狀況我們事先都很清楚，安養中心在我們住進療養院前有告訴我們。」
、「（安養院的五樓沒有設護理站，也沒有值班醫師，安養中心有無告訴你？）有，
之前我們都知道。」、「（安養中心的護理長有無管理上的疏失？）我不認為有，他
們每天都有來量血壓，都有來照顧我母親。」、「（護理人員是否每天都有巡房？）
有，我每天都去，護理人員都有來巡房。」、「（你母親口吐白沫那天，有無護理人
員在場？）有護士在場，他們有要求我們趕快送醫院，當天晚上我們就送到榮總去。
」、「（送醫院過程中有無因救護車的關係而延誤就醫？）沒有這回事，救護車有來
，在秀傳醫院打電話給救護車，沒有延誤的狀況。」等語。查證人鄭麗川為何雪卿之
女，每天均有至安養中心協助照顧其母，其對被告等人在照顧上是否有過失，應知之
甚稔，且其身為死者之女，亦無迴護被告之必要，茲其既證述被告等人並無過失，再
參酌前述各情，則被告等人所辯彼等已盡力，對於何雪卿之死亡並無過失等語，自足
採信。按長期照護機構、養護機構或安養機構，乃至護理機構之設置目的、設施及人
員配置（依據老人福利法、老人福利機構設立標準、老人長期照護機構設立標準及許
可辦法、護理人員法）與醫療院所之設置目的、設施及人員配置（依據醫療法、醫療
機構設置標準）並不相同，而長期照護機構、養護機構、安養機構或護理機構之設置
，依其設施及人員配置有其一定之照護程度，其護理人員之照護，無從依二十四小時
、一對一之照護方式為之，仍須賴受照護者之家屬適時決定應為照顧或醫療之處所，
配合照護機構為適當之處置。上訴人之母何雪卿於秀傳醫院附設安養中心病發送醫急
救不治死亡，固屬事實，但其死亡，查無任何證據足證被告等有過失行為，已如前述
，上訴人又未能具體舉證證明被告等有過失行為，僅以被告等時任該醫院院長、護理
長、護士及管理員（工友），即謂其有業務過失致人於死之刑責，即有誤會。此外又
查無確切證據證明被告等有上訴人所指之犯行，因而維持第一審諭知被告等無罪之判
決。已詳予說明其證據之取捨及論斷之基礎。復明上訴人聲請傳訊張之申、徐秀玉
及再將本案送消費者文教基金會鑑定，因本件事證已明，且行政院衛生署醫事審議委
員會，乃依醫療法第七十三條所成立之法定鑑定機關，該委員會之鑑定結果，自足供
參考，核無傳喚及再鑑定之必要。所為論述，均有卷存資料可資復按，從形式上觀察
，並無所謂違背法令之情形。按鑑定意見之證明力如何，法院依法有自由判斷之權。
卷附行政院醫事審議委員會鑑定書，雖將秀傳醫院附設安養中心記載為秀傳醫院附設
護理中心，但其鑑定事項係針對醫師郭顯宗對何雪卿之用藥是否適當，與其以往過敏
之藥物是否重複，以及該中心對何雪卿之照護有無疏失等問題為之，亦即對本件上訴
人所指己○○、丁○○、甲○○等過失責任之有無所為之鑑定，並不因此部分記載不
當而受影響。原判決據此並參酌卷內相關資料說明，己○○、丁○○、甲○○等對何
雪卿之死亡，並無業務上之過失，亦無再送消費者文教基金會鑑定之必要，係基於審
判職權之合法行使。上訴意旨徒憑己意，漫指其違法，難認係適法上訴第三審之理由
。又秀傳醫院未指派醫師值班，並無不當，該院亦無救護車等情，原判決已依上述之
查復書及卷內資料調查說明，難認有上訴意旨所指應調查而未調查之情形。上訴人於
原審雖曾聲請傳訊證人徐秀玉及與鄭麗川對質，然命證人與自訴人對質與否，審理事
實之法院，本有自由裁酌之權，均非當事人所得據為提起第三審上訴之適法理由。且
原判決已明本件事證已明，徐秀玉無傳訊之必要，亦無應於審判期日調查之證據未
予調查之情形。上訴意旨指原審未依其聲請命其與鄭麗川對質及傳訊徐秀玉為訴訟程
序違法，尚有誤會。刑事訴訟法並無被告應將其辯護意旨狀繕本送交自訴人之規定，
上訴意旨以被告等在原審選任之辯護人未將其相關之辯護狀於言詞辯論前送交上訴人
，踐行之訴訟程序違法云云，於法亦屬無據。其餘上訴意旨並未依據卷內資料具體指
摘原判決有何違背法令之情形，仍執陳詞或就原判決已有調查說明之事項，或就原審
證據取捨及判斷證據證明力之職權行使，泛指其違法，再為事實上之爭執，難謂係合
法上訴第三審之理由。本件上訴為違背法律上之程式，應予駁回。
據上論結，應依刑事訴訟法第三百九十五條前段，判決如主文。
中      華      民      國    九十二    年      六      月    二十六    日
                              最高法院刑事第三庭
                                  審判長法官  董  明  霈
                                        法官  林  茂  雄
                                        法官  王  居  財
                                        法官  張  祺  祥
                                        法官  池  啟  明
      右正本證明與原本無異
                                              書  記  官
中      華      民      國    九十二    年      七      月      四      日


司法院資訊處製作；財團法人民間司法改革基金會備份。
